ACORDAO-COMPLETO-2540571

ACÓRDÃO 1386/2022 ATA 22/2022 - PLENÁRIO

VISTOS, relatados e discutidos estes autos de representação formulada pela empresa Módulo Security Solutions S.A. acerca de possíveis irregularidades no Convite 2/2022, conduzido pela administração regional do Serviço Nacional de Aprendizagem Comercial no estado da Bahia (Senac/BA) , 
ACORDAM os Ministros do Tribunal de Contas da União, reunidos em sessão plenária, ante as razões expostas pelo, em: 
9.1. com fulcro no art. 276, caput, do Regimento Interno/TCU, referendar a medida cautelar adotada pelo relator por meio do despacho contido na peça 17 destes autos, transcrito no Relatório que precede este acórdão, bem como as medidas acessórias constantes no mencionado despacho; 
9.2. encaminhar cópia desta deliberação à Administração Regional do Senac no Estado da Bahia, à empresa Maciel Consultores S/S e à representante.

Referendo de medida cautelar deferida em processo de representação sobre possíveis irregularidades em convite que tinha por objeto a contratação de assessoria para adequação do Senac/BA aos requisitos da Lei Geral de Proteção de Dados (LGPD) nas áreas jurídica, administrativa e de tecnologia da informação.

Administração Regional do Senac no Estado da Bahia.

3. Interessados/Responsáveis: não há.

13.1. Ministros presentes: Ana Arraes (Presidente), Walton Alencar Rodrigues, Benjamin Zymler, Bruno Dantas (Relator) e Vital do Rêgo.
13.2. Ministro-Substituto convocado: Augusto Sherman Cavalcanti.
13.3. Ministros-Substitutos presentes: Marcos Bemquerer Costa e André Luís de Carvalho.

ACORDAO-COMPLETO-2550423

Acórdão 2036/2022 - Plenário

BRUNO DANTAS

Adoto como relatório o despacho que fundamentou a concessão da medida cautelar ora em apreciação (peça 17) : 
"Trata-se de representação formulada pela empresa Módulo Security Solutions S.A. acerca de possíveis irregularidades no Convite 2/2022, conduzido pela administração regional do Serviço Nacional de Aprendizagem Comercial no estado da Bahia (Senac/BA) .
2.	O objeto do certame é a contratação de assessoria para adequação do Senac/BA aos requisitos da Lei Geral de Proteção de Dados (LGPD) nas áreas jurídica, administrativa e de tecnologia da informação.
3.	Aberto o certame em 1º/3/2022, as duas primeiras colocadas foram inabilitadas e o objeto foi adjudicado à empresa Maciel Consultores S/S, terceira colocada, pelo valor de R$ 178.390,00.
4.	A primeira colocada (Módulo Security, representante) havia apresentado proposta no valor de R$ 49 mil e a segunda colocada (Contego Consultoria Ltda.) , no valor de R$ 60 mil. O motivo para as inabilitações foi a não apresentação de documentos originais ou autenticados.
5.	Atualmente, o certame encontra-se em fase recursal contra a habilitação da terceira colocada.
6.	Em resumo, a representante alega ter sido indevida a sua inabilitação e traz julgados deste TCU e do judiciário para corroborar seu posicionamento. Requer a adoção de medida cautelar para suspender o certame, o acesso às peças decisórias destes autos, a averiguação dos fatos, a determinação para retorno do processo à fase de habilitação e a manifestação do Ministério Público junto ao TCU.
7.	Em sua instrução, a Selog propõe conhecer a representação, deferir o pedido de cautelar sem oitiva prévia, realizar a oitiva do Senac/BA e da empresa Maciel Consultores S/S e realizar diligência junto ao Senac/BA.
8.	Concordo com as análises empreendidas pela unidade instrutora (peças 14-16) e as incorporo às minhas razões de decidir.
9.	A representação deve ser conhecida, por atender os requisitos constantes no art. 237, inciso VII e parágrafo único, do Regimento Interno do TCU, c/c o art. 113, § 1º, da Lei 8.666/1993 e o art. 103, § 1º, da Resolução-TCU 259/2014.
10.	De fato, os documentos constantes nos autos indicam que o único fundamento para a desclassificação das duas primeiras colocadas no certame teria sido a ausência de autenticação nos documentos de habilitação apresentados.
11.	Ainda que o edital tenha exigido a apresentação de documentos originais ou cópias autenticadas, a jurisprudência do TCU é no sentido de que o não atendimento a essa exigência deveria ensejar a realização de diligência para correção da falha pelas licitantes, a exemplo dos Acórdãos 988/2022 e 1.211/2021, ambos do Plenário.
12.	Não havendo registro nas atas da licitação indicando que essa diligência ocorreu, está configurada a plausibilidade do direito invocado.
13.	O perigo da demora está caracterizado em razão de ser iminente a conclusão do certame, o que poderia resultar em contratação substancialmente mais dispendiosa para o Senac/BA.
14.	Não está configurado o perigo da demora reverso até o momento, já que não foi possível identificar impacto significativo no funcionamento do Senac/BA que pudesse decorrer de eventual atraso na contratação.
15.	Assim sendo, deve-se adotar a medida cautelar pleiteada e realizar as oitivas propostas pela unidade instrutora.
16.	Por fim, comento que a realização de oitiva do Ministério Público junto ao TCU em processos de representação não é obrigatória, nos termos do art. 81, inciso II, da Lei 8.443/1992, razão pela qual deve ser indeferido o pedido formulado pela representante nesse sentido.
17.	Ante o exposto, DECIDO:
17.1.	com fundamento no art. 237, inciso VII e parágrafo único, do Regimento Interno do TCU, c/c o art. 113, § 1º, da Lei 8.666/1993 e o art. 103, § 1º, da Resolução-TCU 259/2014, conhecer a representação;
17.2.	com fundamento no art. 276 do Regimento Interno do TCU, determinar à administração regional do Serviço Nacional de Aprendizagem Comercial na Bahia (Senac/BA) que suspenda, cautelarmente, o andamento do Convite 2/2022 até que este Tribunal delibere sobre o mérito destes autos e, caso algum contrato já tenha sido firmado, abstenha-se de praticar qualquer ato com vistas à sua execução até deliberação definitiva desta Corte;
17.3.	com fundamento nos arts. 276, § 3º, e 250, inciso V, do Regimento Interno do TCU, realizar a oitiva do Senac/BA para que, no prazo de 15 (quinze) dias, se pronuncie quanto aos pressupostos da cautelar deferida e acerca dos seguintes pontos referentes ao Convite 2/2022:
17.3.1.	inabilitação das primeiras colocadas por motivo meramente formal de falta de apresentação da documentação original ou em cópia autenticada, configurando excesso de formalismo e omissão do poder-dever de diligência (item 7.12 do edital) , em prejuízo da finalidade licitatória da obtenção da melhor proposta e contrariando a jurisprudência desta Corte (a exemplo dos Acórdão 645/2020-TCU-Plenário e 1.211/2021-TCU-Plenário) ;
17.3.2.	urgência e essencialidade da contratação, encaminhando cópia de documentos probatórios correspondentes;
17.3.3.	 demais informações que julgar necessárias; e
17.3.4.	designação formal de interlocutor que conheça da matéria para dirimir eventuais dúvidas, informando nome, função/cargo, e-mail e telefone de contato;
17.4.	realizar, nos termos do art. 250, V, todos do Regimento Interno/TCU, a oitiva da sociedade empresária Maciel Consultores S/S (10.757.529/0001-08) , para que, no prazo de 15 (quinze) dias, se manifeste, caso queira, sobre os fatos constantes nesta representação;
17.5.	considerando a possibilidade de construção participativa das deliberações deste Tribunal, nos termos do art. 14 da Resolução-TCU 315/2020, bem como o previsto nas Normas de Auditoria (NAT) aprovadas pela Portaria-TCU 280/2010, referente aos comentários dos gestores (no que se aplica a representações e denúncias) :
17.5.1.	solicitar ao Senac/BA, caso queira, no prazo de quinze dias:
17.5.1.1.	a apresentação de possíveis ações corretivas que poderão ser tomadas por essa entidade para prevenir ou corrigir os indícios de irregularidades detectados ou remover seus efeitos;
17.5.1.2.	na hipótese de serem consideradas insuficientes, pelo TCU, as alternativas apresentadas pela unidade jurisdicionada, a manifestação quanto aos possíveis impactos de determinação para retornar o Convite 2/2022 à fase de habilitação; ou anular o referido certame;
17.5.2.	alertar o Senac/BA, com relação à construção participativa de deliberações, de que:
17.5.2.1.	a sua manifestação quanto às alternativas para corrigir os indícios de irregularidades verificados e quanto aos impactos das possíveis medidas a serem adotadas pelo TCU será avaliada na proposição de mérito, mas não vincula as decisões desta Corte de Contas, notadamente quando os riscos decorrentes de sua adoção e/ou da manutenção de situação irregular não se coadunarem com o interesse público que se pretende tutelar;
17.5.2.2.	a ausência de manifestação no prazo estipulado não impedirá o andamento processual, podendo o TCU vir a prolatar decisão de mérito, caso haja elementos suficientes que caracterizem afronta às normas legais e/ou possibilidade de ocorrência de prejuízos à Administração; e
17.5.2.3.	a ausência de manifestação não será considerada motivo de sanção;
17.6.	encaminhar cópia deste despacho e da instrução à peça 14 ao Senac/BA e à empresa Maciel Consultores S/S (10.757.529/0001-08) para subsidiar suas manifestações;
17.7.	dar ciência deste despacho à representante".
	É o relatório.

Roberto Liporace Nunes da Silva (43665/OAB-DF), representando Módulo Security Solutions S/A.

Não atuou.

REPRESENTAÇÃO. POSSÍVEIS IRREGULARIDADES EM CONVITE PARA CONTRATAÇÃO DE CONSULTORIA E ASSESSORIA ESPECIALIZADA. SUPOSTA INABILITAÇÃO IRREGULAR. ADOÇÃO DE MEDIDA CAUTELAR. OITIVAS.

REPRESENTAÇÃO (REPR)

Secretaria de Controle Externo de Aquisições Logísticas (Selog).

Trata-se de representação formulada pela empresa Módulo Security Solutions S.A. acerca de possíveis irregularidades no Convite 2/2022, conduzido pela administração regional do Serviço Nacional de Aprendizagem Comercial no estado da Bahia (Senac/BA) .
2.	Em síntese, a representante alega ter sido indevida a sua inabilitação e traz julgados deste TCU e do judiciário para corroborar seu posicionamento. Requer a adoção de medida cautelar para suspender o certame, o acesso às peças decisórias destes autos, a averiguação dos fatos, a determinação para retorno do processo à fase de habilitação e a manifestação do Ministério Público junto ao TCU.
3.	A partir das razões de decidir apresentadas no despacho transcrito no relatório precedente, adotei a medida cautelar sugerida, determinando a realização de oitiva.
Ante o exposto, com fundamento no art. 276, § 1º, do Regimento Interno do TCU, VOTO por que seja adotada a decisão que ora submeto à apreciação deste Colegiado.
TCU, Sala das Sessões, em 15 de junho de 2022.
Ministro BRUNO DANTAS 
Relator